ACORDAO-COMPLETO-2426026

ACÓRDÃO 2693/2020 ATA 38/2020 - PLENÁRIO

VISTOS, relatados e discutidos os embargos de declaração opostos por Andrade Gutierrez Engenharia S/A, Antônio Carlos Tavares Frederico, José Eduardo Brayner Costa Mattos, João Campos da Silva Júnior, Luiz Antônio de Amorim Soares, Luiz Manuel Amaral Messias e Othon Luiz Pinheiro da Silva contra o Acórdão 2018/2020-TCU-Plenário.
ACORDAM os ministros do Tribunal de Contas da União, reunidos em sessão do Plenário, ante as razões expostas pela relatora, e com fundamento nos arts. 32, II, e 34 da Lei 8.443/1992, em:
9.1. conhecer dos embargos de declaração e rejeitá-los; 
9.2.  dar ciência desta deliberação aos embargantes, à Eletrobras Termonuclear S.A. e ao procurador-chefe da Procuradoria da República no Estado do Rio de Janeiro.

Embargos de declaração opostos contra acórdão que condenou os responsáveis ao pagamento de débito, em razão de superfaturamento em obra de construção e complementação de depósitos de rejeitos de central nuclear.

Eletrobras Termonuclear S.A.

3. Embargantes: Andrade Gutierrez Engenharia S/A (CNPJ 17.262.213/0001-94), Antônio Carlos Tavares Frederico (CPF XXX.802.646-XX), José Eduardo Brayner Costa Mattos (CPF XXX.885.787-XX), João Campos da Silva Júnior (CPF XXX.311.787-XX), Luiz Antônio de Amorim Soares (CPF XXX.971.157-XX), Luiz Manuel Amaral Messias (CPF XXX.581.707-XX) e Othon Luiz Pinheiro da Silva (CPF XXX.734.037-XX).
3.1. Responsáveis: Andrade Gutierrez Engenharia S/A (CNPJ 17.262.213/0001-94), Antônio Carlos Tavares Frederico (CPF XXX.802.646-XX), Eletrobras Termonuclear S.A. (CNPJ 42.540.211/0001-67), José Eduardo Brayner Costa Mattos (CPF XXX.885.787-XX), João Campos da Silva Júnior (CPF XXX.311.787-XX), Luiz Antônio de Amorim Soares (CPF XXX.971.157-XX), Luiz Manuel Amaral Messias (CPF XXX.581.707-XX) e Othon Luiz Pinheiro da Silva (CPF XXX.734.037-XX).

13.1. Ministros presentes: José Mucio Monteiro (Presidente), Walton Alencar Rodrigues, Augusto Nardes, Aroldo Cedraz, Raimundo Carreiro, Ana Arraes (Relatora) e Bruno Dantas.
13.2. Ministros-Substitutos convocados: Marcos Bemquerer Costa e André Luís de Carvalho.
13.3. Ministro-Substituto presente: Augusto Sherman Cavalcanti.

ANA ARRAES

ministra Ana Arraes.

Tratam os autos de embargos de declaração opostos por Andrade Gutierrez Engenharia S/A, Antônio Carlos Tavares Frederico, José Eduardo Brayner Costa Mattos, João Campos da Silva Júnior, Luiz Antônio de Amorim Soares, Luiz Manuel Amaral Messias e Othon Luiz Pinheiro da Silva contra o Acórdão 2018/2020-TCU-Plenário.
2.	A decisão embargada julgou as contas dos responsáveis irregulares e os condenou em débito, em razão da ocorrência de superfaturamento no Contrato GAC.T/CT 8/2005, firmado entre a Eletrobras Termonuclear S.A. (Eletronuclear) e a construtora Andrade Gutierrez Engenharia S/A.
3.	Os embargantes alegaram omissões, contradições e obscuridades nos fundamentos da decisão. Reproduzo a seguir trechos que contêm os pontos essenciais das razões apresentadas:
José Eduardo Brayner Costa Mattos (peça 205) 
"III - DA PRESCRIÇÃO (OMISSÃO E CONTRADIÇÃO) 
	A toda evidência, ainda que área técnica não tenha reconhecido os substanciosos elementos de defesa apresentados a tempo e modo, a verdade é que há uma prejudicial à imputação, que fora enfrentada parcialmente no voto de Vossa Excelência, não traduzindo, no entanto, o melhor entendimento da Egrégia Suprema Corte, que possui precedentes de observância obrigatória a este Colendo Tribunal de Contas da União.
	(...) 
	É clarividente, a independência das instâncias, administrativa e judicial, ou seja, a mensuração de ato ímprobo, além de não ser tarefa constitucional deste Egrégio TCU, igualmente pode ser verificado, de forma paralela, pelo estado-juiz, sem que haja qualquer grau de prejudicialidade para análise das Tomadas de Conta Especial pelas Cortes de Contas do país.
	(..) 
	Portanto, a evidente demora em citar os interessados e até mesmo o tempo do processo de julgamento de contas impõe, conforme definido pela Suprema Corte, o reconhecimento da prescrição, ressalvando-se a hipótese de improbidade administrativa.
	(...) 
	Como bem pontuado pelo Exmo. Ministro Alexandre de Moraes não é dado ao TCU a investigação do dolo, mesmo porque o processo no âmbito da Corte de Contas não é pleno quanto a paridade de armas para os defendentes, visto que o Tribunal promove o apontamento da irregularidade; promove a instrução; emite posicionamento técnico de técnicos do próprio Tribunal; e ainda julga os agentes públicos, bem como seus próprios recursos.
	Nessa condição é que o Supremo já reconheceu que somente no processo judicial é possível ampliar a discussão sobre o dolo, sendo induvidoso que o processo no âmbito do TCU e demais Cortes de Contas não possui as mesmas armas para a defesa, com a produção, por exemplo, de provas por auxiliar com independência dos quadros do Tribunal, o que neste caso seria até essencial, visto a especificidade da obra empreendida, como se sabe.
	Verifica-se no ilustrado posicionamento desta Relatoria a prevalência do entendimento de que o dano erário apurado no âmbito do Tribunal de Contas da União é imprescritível, e nesse ponto, há clara OMISSÃO no voto condutor do julgado, vez que não enfrenta o posicionamento obrigatório do Supremo com o reconhecimento da imprescritibilidade somente em dano apurado por intermédio de ação de improbidade administrativa, tema 897, que merece ser revisitado pelos Ilustres Ministros desta Corte de Contas.
	(...) 
	Nesse contexto o posicionamento se mostra, inclusive em CONTRADIÇÃO ao posicionamento do Supremo Tribunal Federal, abrindo a via dos aclaratórios para que o Tribunal, revisite o tema, podendo, inclusive nessa oportunidade atribuir efeitos infringentes aos Embargos de Declaração para afastar a imputação imposta no Acórdão 2018/2020, reconhecendo a prescrição da pretensão de reparação ao erário.
	Ainda importa salientar que a contradição no voto encontra-se no fundamento para decidir vinculando a questão dúvida acerca do posicionamento do Supremo, quando em verdade, dúvida não existe, visto que o Supremo é peremptório acerca da prescrição em qualquer hipótese, excetuado os casos de ressarcimento decorrentes de atos de improbidade administrativa o que não é o caso, conforme já exposto. E mais, o ponto nevrálgico para a Suprema Corte não é fixação do título executivo em si, mas a apuração do dolo nas condutas qualificadas na Lei de Improbidade Administrativa, o que a toda evidência sequer é posto a prova nestes autos, por completa incompetência jurisdicional nesse sentido.
	Assim, as conclusões de falta de dever de cuidado não se confundem com dolo perquirido na ação de improbidade administrativa. Ao revés, não há improbidade sem dolo e não há imprescritibilidade sem improbidade administrativa, portanto, ao apontar falta de dever de cuidado, o que foi deveras feito de forma genérica pela área técnica deste Ilustrado Tribunal de Contas da União, confirma a instrução da SEINFRA, o relatório e o voto condutor, a exclusão da hipótese do tema 897 e, nesse sentido, uma contradição entre as conclusões técnicas em relação ao elemento anímico e a possibilidade de imputação da responsabilidade pela reparação ao erário ad eternum.
IV - DO BDI (CONTRADIÇÃO/OMISSÃO) (peça...) 
	Conforme se verifica o BDI da obra restou, na visão da Unidade Técnica, acima do correto e adequado, o que foi convalidado por este Plenário. 
	Como dito em sede defesa, tal índice, fator remuneratório, não possui previsão legal, o que esta Corte reconhece. 
	Nesse mesmo procedimento, Tomada de Contas Especial, sob oculi, há posicionamento do Plenário que evidencia a falta de critérios bem estabelecidos quanto ao BDI ao tempo da orçamentação, visto que o embargante não pode ser responsabilizado, em nenhuma hipótese por quaisquer elementos de dispensação de recursos, como já colocado em sede de defesa.
	Ocorre, contudo, que a realidade dos autos remonta a período anterior ao estabelecimento de critérios CLAROS e PRECISOS sobre o BDI. No AC-0325-09/07-P, de Relatoria do Eminente Ministro Guilherme Palmeira, o Tribunal assentou premissas a serem observadas pelas Unidades Técnicas, a saber:
Sumário: ADMINISTRATIVO. CRITÉRIOS DE ACEITABILIDADE DO LUCRO E DESPESAS INDIRETAS - LDI EM OBRAS DE LINHAS DE TRANSMISSÃO E SUBESTAÇÕES DE ENERGIA ELÉTRICA. APROVAÇÃO DE VALORERS REFERENCIAIS. ORIENTAÇÕES ÀS UNIDADES TÉCNICAS.
	Essa Colenda Corte permanece revendo os critérios para composição do BDI, conforme se verifica no TC Processo 036.076/2011-2, em Acórdão de 2013:
SUMÁRIO: ADMINISTRATIVO. CONCLUSÃO DOS ESTUDOS DESENVOLVIDOS PELO GRUPO DE TRABALHO INTERDISCIPLINAR CONSTITUÍDO POR DETERMINAÇÃO DO Acórdão 2369/2011-TCU-Plenário. ADOÇÃO DE VALORES REFERENCIAIS DE TAXAS DE BENEFÍCIO E DESPESAS INDIRETAS - BDI PARA DIFERENTES TIPOS DE OBRAS E SERVIÇOS DE ENGENHARIA E PARA ITENS ESPECÍFICOS PARA A AQUISIÇÃO DE PRODUTOS. REVISÃO DOS PARÂMETROS QUE VÊM SENDO UTILIZADOS PELO TRIBUNAL DE CONTAS DA UNIÃO POR MEIO DOS ACÓRDÃOS NS. 325/2007 E 2.369/2011, AMBOS DO PLENÁRIO.
	Ressalta-se, nesse andor, que mesmo em 2013, muito tempo posterior a formação do orçamento, Sua Excelência registra, com clareza, que o BDI é uma questão ruidosa e que até o presente momento não há convergência sobre o que deverá compor ou não o BDI. Neste sentido destacam-se pequenos trechos para demonstrar o que aqui se sustenta, in verbis:
	(...) 
	Assim, resta evidente a CONTRADIÇÃO da decisão ao reconhecer em 2017 que a questão do BDI não possuía critérios relacionados aos limites, mas que, posteriormente, reconheceu-se que a definição do BDI, em 2005, contraria a jurisprudência do Tribunal.
	Ora, é de se realçar que na instrução técnica a SEINFRA OMITE a suposta fartura de entendimentos jurisprudenciais, ainda em 2004, especificamente na área de engenharia nuclear, especialmente na construção de depósito de usina nuclear, que fundamentaria decisão diversa da adotada pelos técnicos da empresa, há quase 20 anos atrás e, que aqui constam respondendo esta Tomada de Contas Especial.
	Aliás, é bom que se frise que os posicionamentos do Tribunal anteriores a 2005 não orientam critérios claros; não impõem limites evidentes; o que afasta a referenciada falta de dever de cuidado. A falta de dever de cuidado seria uma negligencia.
	Como negligenciar se a Estatal sequer possuía em seus normativos orientações no sentido da constituição do BDI? Se o TCU somente em 2007 começou a estabelecer critérios claros?
	Ao revés, nesta ocasião Acórdão nº 2018/2020, assim como no Acórdão nº 287/2017, resta evidente a falta de critério ao tempo em que o embargante atuava como Chefe do Escritório de Obras da Eletronuclear em relação a formação do BDI. Outrossim, é importante informar que a instrução não arrima sua fundamentação em arestos posteriores aos fatos o que é evidente violação ao princípio da segurança jurídica, restringindo quanto ao BDI o eminente voto condutor a aduzir que haveria jurisprudência farta no Tribunal. Todavia, ao se verificar os precedentes invocados no Acórdão 287/2017 e no Acórdão ora embargado, são estes posteriores aos fatos, sendo OMISSO o voto condutor sobre a existência de critérios claros ao tempo do fato que pudesse fundamentar a falta de dever de cuidado.
V - TAXA DE GERENCIAMENTO (CONTRADIÇÃO/OMISSÃO) ;
	Há evidente contradição entre o que Tribunal de Contas da União já entendeu por correta sobre a Taxa de Gerenciamento neste Contrato, objeto de análise. Nesse sentido o que consta no Relatório de Levantamento na TC Processo 008.967/2007-2, Acórdão 3319/2014:
	(...) 
	Inobstante, as conclusões havidas no Acórdão precedente ao Acórdão 287/2017, agora o Tribunal lança como argumento para o superfaturamento a taxa de gerenciamento. Vejamos:
	(...) 
	Ora, há CONTRADIÇÃO evidente e mais, no profundo memorial encaminhado ao Tribunal de Contas da União, o Ministro Marcos Bemquerer houve por bem em reconhecer que as condições são diversas e, nesse sentido, é de se concluir que taxa de gerenciamento não seria aquela de 10,89%, mas a adotada e assentida em avaliação pretérita neste Tribunal.
	Ademais disso, há em relação a taxa de gerenciamento o mesmo ponto do levantamento do percentual de BDI, visto que antes de 2007, o Tribunal ainda não havia estabelecido critério claros e bem definidos sobre o tema, não apontando precedente técnico a SEINFRA sobre posicionamentos claros e até vinculativos do TCU. A sumula 258/2010 somente foi editada mais de 05 anos da data dos fatos não podendo ser aplicada de forma pretérita."
Luiz Antonio de Amorim Soares e Luiz Manuel Amaral Messias (peça 207) 
	"Em que pesem as razões apresentadas, faz-se necessária a interposição dos presentes embargos declaratórios para que sejam apreciadas as contradições no mencionado acórdão, uma vez que persiste o equivocado o entendimento de que haveria responsabilidade dos embargantes e, ainda, inexistência da prescrição, sendo indevida a condenação imposta pelos Itens 9.2, 9.3 e 9.4 do Acórdão embargado, merecendo pronta reforma.
II. Da Contradição quanto à Prescrição
	Como visto, os embargantes foram citados no presente processo em 2017, com relação ao Contrato nº GAC.T/CT - 008/05, firmado entre a Eletrobrás Termonuclear S.A. - ELETRONUCLEAR e a empresa Andrade Gutierrez S.A., no dia 21/06/2006.
	Ou seja, ao menos no que diz respeito aos defendentes, deve ser considerada a prescrição da pretensão punitiva desse Eg. Tribunal de Contas da União, conforme decidido no processo TC Processo 030.926/2015-7, por meio do Acórdão 1441/2016-TCU-Plenário, a pretensão para a ação punitiva da Administração Pública Federal prescreve em 10 (anos) anos, contados a partir do ato que lhe deu origem.
	Assim, contando-se o prazo a partir do último ato em questão (21/06/2006) , seu término ocorreu no dia 22 de junho de 2016, dez anos após o advento do ato em apreciação, e antes das citações, ocorridas em 31/03/2017 (Ofício nº 049/2017-TCU/SeinfraElétrica) , e 30/03/2017 (Ofício nº 048/2017- TCU/SeinfraElétrica) .
	(...) 
	Portanto, mostra-se incontroverso que o processo deverá ser extinto em relação aos embargantes, com a aplicação subsidiária do art. 487, II, do Código de Processo Civil, em atenção ao princípio da segurança jurídica, que visa a proteção das situações jurídicas criadas pelo Poder Público e estabilizadas pelo transcurso do tempo, tendo por base a confiança e a boa-fé dos administrados.
	No caso, é evidente a contradição do Item 12 do voto condutor do acórdão em prosseguir o julgamento em relação aos embargantes, uma vez que restou exaurida a possibilidade do Tribunal de Contas da União em querer condenar os agentes públicos abrangidos pelo instituto da prescrição.
Ainda que se vislumbrasse a possibilidade da condenação da empresa contratada, nas respectivas ações de ressarcimento, o fato é que os antigos agentes da estatal não mais poderiam ser responsabilizados, pois foram citados após o transcurso de 10 anos do ato analisado por esse Eg. Tribunal
	Aliás, no intuito de proteger a estabilidade das situações jurídicas, dotadas de aparência de legalidade e legitimidade, nem mesmo as contas dos embargantes poderiam ser analisadas por essa Eg. Corte de Contas, pois são insuperáveis as determinações do Acórdão 1441/2016-TCU-Plenário, assim resumidas:
	(...) 
	Assim, o Tribunal de Contas de União está impedido de prosseguir na análise da conduta dos embargantes, no período anterior a 30/03/2007, contados da data do recebimento dos Ofícios nº 048 e 049/2017- TCU/SeinfraElétrica, uma vez que estão prescritas as sanções previstas na Lei nº 8.443/1992.
	Cumpre ressaltar ainda que o entendimento do Supremo Tribunal Federal a ser utilizado não diz respeito somente à tese do RE 636886, que reconheceu a prescrição intercorrente da ação de ressarcimento ao erário fundada em decisão de Tribunal de Contas.
	No caso, deve ser adotado também o entendimento firmado pelo STF no RE 852475 (Tema 897) , com repercussão geral, que reconheceu a imprescritibilidade de ações de ressarcimento de danos ao erário apenas quando decorrentes de ato doloso de improbidade administrativa.
	Naquela oportunidade, foi firmada pelo Supremo Tribunal Federal a seguinte tese: "São imprescritíveis as ações de ressarcimento ao erário fundadas na prática de ato doloso tipificado na Lei de Improbidade Administrativa" (grifos da transcrição) .
	Nos julgamentos do TCU, como se sabe, a análise da responsabilidade dos jurisdicionados é de natureza subjetiva, mas "caracterizada mediante a presença de simples culpa stricto sensu, sendo desnecessária a caracterização de conduta dolosa ou má-fé do gestor para que ele seja instado a ressarcir os prejuízos que tenha causado ao erário" (Acórdão 4485/2020-TCU-Primeira Câmara - grifos da transcrição) .
	Como se percebe, o Tribunal de Contas da União não possui a competência para aprofundar a análise da característica dolosa ou não das condutas dos agentes públicos, e nem é legitimado para promover ações com base na Lei de Improbidade (Lei nº 8.429/1992) , a possibilitar o enquadramento de qualquer jurisdicionado à tese firmada pelo Supremo Tribunal Federal no RE 852475.
	Nesse sentido, uma vez inexistente a configuração de qualquer ato doloso de improbidade por parte dos embargantes, deve ser reconhecida a contradição do acórdão embargado, que identificou a prescrição da pretensão punitiva do TCU em relação aos recorrentes mas que, ao mesmo tempo, entendeu que "os agentes da estatal quanto a contratada deverão responder, porquanto não se exauriu a possibilidade de buscar o ressarcimento dos valores correspondentes aos prejuízos impostos à Eletronuclear".
	No caso, ao menos em relação aos embargantes, houve sim o exaurimento da possibilidade de sua condenação, individual ou solidária, pois deve prevalecer o princípio da segurança jurídica e, ainda, da inexistência de "ato doloso tipificado na Lei de Improbidade Administrativa".
	Dessa forma, deverá ser reconhecida a contradição indicada no Acórdão 2018/2020-TCU-Plenário, para, assim, dar efetividade à prescrição da pretensão punitiva relativamente aos embargantes, ex-gestores da Eletronuclear, podendo-se prosseguir o feito com relação aos demais que não estão abrangidos pelo instituto da prescrição, caso V.Exa. assim entenda.
III. Da Contradição quanto à Responsabilização.
	(...) 
	No entanto, não há nos autos qualquer demonstração de que o Sr. Luiz Antônio de Amorim Soares, na condição de Diretor de Engenharia à época, tenha contribuído diretamente com sobrepreço ou superfaturamento em razão da homologação do resultado da concorrência GAC.T/CN-002/05 ou assinatura do Contrato GAC.T/CT 8/2005.
	Também não é apontado ao Sr. Luiz Manuel Amaral Messias, na condição de Superintendente de Gerenciamento de Empreendimentos, contribuição direta com qualquer sobrepreço ou superfaturamento em razão da anuência da requisição da contratação solicitada pelo escritório de obras.
	Ora, a homologação de concorrência, assinatura de contrato, ou mesmo a anuência da requisição de contratação são atos vinculados às manifestações técnicas precedentes, onde não havia nenhum apontamento de irregularidade ou sobrepreço.
	Assim, deve ser reconhecida a contradição no Item 27 do voto condutor do acórdão, vislumbrando que, ao "autorizar e homologar o processo licitatório, bem como assinar contrato com sobrepreço", no caso do Sr. Luiz Antônio de Amorim Soares, diretor de Engenharia à época, tal ato teria o condão de "consolidar o superfaturamento praticado nas obras".
	Também em relação ao Sr. Luiz Manuel Amaral Messias, citado por "estimar orçamento com valores consideravelmente superiores aos referenciais de mercado" (Item 18 do voto condutor) , deve ser reconhecida a contradição, uma vez que a estimativa foi elaborada pelo escritório de obras da empresa (peça 3) .
	Como visto, os defendentes não tiveram qualquer papel administrativo ou executivo (ou mesmo jurídico) no processo de elaboração de orçamentos, se limitando, ao longo da sua atuação, tão somente a praticar os atos de responsabilidade, dando prosseguimento à homologação e contratação nas formas previamente analisadas.
	No caso, cabe a aplicação do exposto no enunciado do Acórdão 1275 - TCU - Plenário, no seguinte sentido:
"A regra é o gestor agir de acordo com os pareceres técnicos e jurídicos. Somente nos casos em que o parecer contém erros perceptíveis aos olhos do homem médio, ou seja, aquele que age com a razoável diligência que de todos é esperada, é razoável exigir do gestor que aja de modo diverso do indicado no parecer" (grifos da transcrição) .
	Dessa forma, uma vez contraditória a interpretação conferida pelo Item 42 do voto condutor do acórdão, além do reconhecimento da prescrição, deverá ser conferido efeitos infringentes aos presentes embargos, para acolher as alegações de defesa dos embargantes, tendo em vista que o Sr. Luiz Manuel Amaral Messias não foi responsável pela estimativa do valor da obra, e, ainda, que o Sr. Luiz Antônio de Amorim Soares não contribuiu com qualquer irregularidade pela simples homologação da licitação e assinatura do contrato."
Othon Luiz Pinheiro da Silva (peça 209) 
" (...) 
4. 	De acordo com a defesa apresentada a imputação já estaria fulminada pela prescrição, bem como inexiste qualquer ilegalidade perceptível ao ato desempenhando pelo então presidente da ELETRONUCLEAR em razão da essência do seu cargo de homologar um certame licitatório, após todo o trâmite processual interno na empresa.
5. 	A imputação de responsabilidade ao embargante se dá nesses autos exclusivamente por conta de sua condenação na ação penal 05110926-86.2015.4.02.5101, processo criminal este pendente ainda do julgamento do recurso de apelação interposto, ou seja, sem decisão com trânsito em julgado.
6. 	Por causa dessa condenação criminal, sem trânsito em julgado, esse e. TCU, entende que as irregularidades apontadas na TCE, devem também ser imputadas ao embargante somente pelo fato do mesmo homologar o resultado de uma licitação e de ter assinado o contrato, sob análise, ambas as condutas decorrentes pela essência do cargo de Presidente da ELETRONUCLEAR.
7. 	A contextualização dos fatos descritos no processo criminal que ensejou a condenação do embargante nesta TCE, em que pese o esforço da acusação, não procedem.
8. 	Não bastasse o descabimento da TCE, já que não existe superfaturamento nas obras investigadas, os fatos sob apuração estão prescritos conforme recente posicionamento do STF, que entende que as ações de ressarcimento aos cofres públicos prescrevem em cinco anos.
9. 	Os fatos noticiados na TCE remontam há uma década, ou seja, estão fulminados pelo fenômeno da prescrição, a Constituição Federal definiu como imprescritíveis somente os crimes de racismo e contra o Estado Democrático de Direito.
10. 	Relembre-se que os fatos citados na TCE possuem mais de dez anos, além de fulminados pela prescrição, por obvio, dificulta o acesso aos elementos probatórios essenciais á revelação da regularidade da conduta do embargante como Presidente da ELETRONUCLEAR.
11. 	Nesse sentido, note-se que o e. Tribunal de Contas da União tem entendimento pacífico no sentido de que devem ser reputadas iliquidáveis as contas quando constatada a dificuldade ao exercício da ampla defesa. Confiram-se precedentes contundentes nesse sentido, cuja lógica se aplica integralmente a presente hipótese:
 (...) 
12. 	Dessa forma, impositivo que se reconheça que o passar do tempo, mais de uma década, não só fulminou a pretensão de ressarcimento nos termos do entendimento mais recente do STF, como dificulta sobremaneira o exercício do contraditório e da ampla defesa pelo embargante, devendo, pois em homenagem a esses princípios, ser reconsiderada a aplicação da multa imposta.
AUSÊNCIA DE RESPONSABILIDADE.
14. 	Como previamente ressaltado, ainda que se admitissem como consistentes as supostas irregularidades apontadas pela TCE, não se mostra possível creditá-las ao embargante, servidor encarregado da gestão superior da Administração da ELETRONUCLEAR. Isto porque, a simples investidura na Chefia do Executivo da ELETRONUCLEAR não torna o mandatário garante universal de toda e qualquer irregularidade que reponte no amplo contexto da máquina administrativa da Estatal. Raciocínio diverso culminaria no absurdo de torná-lo, sem qualquer base legal para tanto, segurador universal da Administração da ELETRONUCLEAR.
 (...) 
16. 	Assim, tendo em vista que a simples qualidade de Presidente da ELETRONUCLEAR à época não é o suficiente para responsabilizar o embargante pelas supostas irregularidades - quem dirá condená-lo por suposto dano ao erário - não há qualquer indício da prática de ato de improbidade a justificar o prosseguimento desta TCE, revela-se claríssima a omissão sobre esse tema no v. acórdão embargado.
17. 	Isto porque o procedimento administrativo de contratação da empresa Andrade Gutierrez S/A, foi conduzido de acordo com as regras legais, percorrendo todos os setores competentes antes da homologação e da assinatura final pelo então presidente da ELETRONUCLEAR, ora embargante.
18. Somente após tal análise, coube ao embargante, na qualidade de presidente da ELETRONUCLEAR, formalmente autorizar a contratação, que contou, evidentemente, com a manifestação positiva dos órgãos técnicos competentes e da Procuradoria Jurídica, os quais detém a expertise necessária à análise contábil dos custos e preços a serem praticados, bem como a juridicidade da contratação, oriunda de processo de licitação legítimo e regular.
19. 	O próprio e. TCU vale dizer, reconhece a delegação dos atos de condução da licitação, de modo que não se pode cogitar de quaisquer atos praticados pelo embargante que lhe importem condenação em débito e julgamento de irregularidade de suas contas.
20. 	Desconsiderou o v. acórdão embargado, portanto, as peculiaridades do caso, em especial a de que (1) não competia ao embargante a condução do processo de licitação e contratação da empresa Andrade Gutierrez Engenharia S/A - senão a autorização final da contratação após a manifestação positiva dos setores competentes e do parecer da Procuradoria Jurídica - e (2) a de que nenhum dano ao erário adveio deste procedimento.
21. 	Se não houve qualquer dano ao erário, tampouco responsabilidade do embargante deve subsistir. É sob esse aspecto que o v. acórdão aqui embargado incorreu em sensível omissão.
22. Desse modo, o acolhimento dos presentes embargos de declaração é medida que se impõe, com efeitos infringentes, a fim de que (a) a condenação aplicada ao embargante seja afastada, porquanto ausente o nexo de causalidade entre a conduta descrita nestes autos, tida por irregular, e eventual dano aos cofres públicos, bem como (b) sejam julgadas as contas regulares."
João Campos Junior e Antônio Carlos Tavares Frederico (peça 214) 
" (...) 
2. 	A primeira omissão do Acórdão Embargado diz respeito ao documento constante dos autos (Peça 47 - item não digitalizável) que trata de estudo aprofundado promovido pela Fundação Instituto de Pesquisas Econômicas - FIPE, no qual a renomada instituição conclui que os preços praticados no certame, que originou o contrato GAC.T/CT 8/2005, firmado entre a Eletrobras Termonuclear S.A. (Eletronuclear) e a construtora Andrade Gutierrez Engenharia S/A, estavam dentro de um intervalo de mercado razoável. Afastando, portanto, a imputação do sobrepreço.
3. 	Pede-se vênia para colacionar print da tela de acesso aos autos eletrônicos na plataforma do Tribunal em que se comprova a existência do referido documento:
 (...) 
4. 	A peça 47 da lista de peças dá notícia da existência do documento em questão:
 (...) 
5. 	Em que pese a importância do referido documento, cujo escopo é auxiliar na compreensão do intervalo de preços compatíveis com os de mercado, e integra a tese de defesa dos embargantes, o estudo em questão não foi sequer objeto de análise por Vossa Excelência, quando da prolação do Acórdão 2018/2020, apesar de constar como tópico das Alegações de Defesa apresentadas. Por essa razão, a referida omissão deve ser sanada, sob pena de ferir o princípio da ampla defesa, sempre prestigiado por essa Egrégia Corte de Contas.
6. 	Como se não bastasse a omissão apontada, para ensejar nova análise das alegações de defesa dos ora embargantes, a tramitação do presente processo não respeitou a determinação contida no Art. 62, III do Regimento Interno deste Egrégio Tribunal, que diz respeito à obrigatoriedade de audiência do Procurador-Geral em processos de Tomada de Contas Especial.
8. 	Apesar da ressalva feita por Sua Excelência, os autos não retornaram para parecer de mérito do Procurador, em flagrante desrespeito ao Art. 62, III do Regimento Interno desta Egrégia Corte. 
9. 	A ausência de parecer de mérito do MPTCU é omissão que deve ser sanada de modo a se privilegiar o devido processo legal."
Andrade Gutierrez Engenharia S/A
"4. 	Em relação à prescrição e ao Rext 636.886, tem-se obscuridade no voto condutor do Acórdão, na medida em que V.Exa. se posiciona pela não aplicação da prescrição nos processos do TCU, mas reconhece que há "interpretação divergente da que ora defendo", além de reconhecer que há dúvidas acerca do alcance da decisão proferida pelo Supremo Tribunal Federal quanto aos apontamentos do Tribunal de Contas da União, o que ainda será objeto de apreciação. Assim, a obscuridade reside na motivação para que se decida pelo prosseguimento do processo no indicado ambiente de dúvidas quanto à prejudicial de mérito, ao invés de suspendê-lo enquanto questão tão relevante não é pacificada.
5. 	Nesse sentido, nota-se que até mesmo a União, por meio de sua Advocacia-Geral, ainda tem dúvidas sobre o alcance da tese fixada pelo STF, bem como normativos incidentes, prazos e marcos temporais. Isso porque no dia 14 de agosto foram opostos Embargos de Declaração nos autos do RE nº 636.886/AL requerendo que "sejam sanadas as contradições e obscuridades apontadas".
6. 	Assim, caso o entendimento da União, como pessoa jurídica de direito público interno (vinculativo para seus órgãos, autônomos ou não) , fosse no sentido de que o julgamento proferido pelo STF realmente não se aplicasse aos processos em curso no TCU, os mencionados Embargos de Declaração não teriam sido opostos. 
7. 	É certo que a suspensão prestigia não só a segurança jurídica, como também a própria eficiência e a redução de custos ao erário, tornando-se ainda mais relevante neste caso concreto porquanto se tem empreendimento concluído e que em nada sofrerá com a suspensão dos autos. Ademais, se porventura o STF vier a esclarecer que o tema do Rext 636.886 só se aplica nas execuções das decisões do TCU, o processo poderá voltar a tramitar com o devido processamento das sanções e do ressarcimento, sem prejuízos. 
8. 	Ao revés disso, se dada sequência ao processo e, posteriormente, tem-se uma decisão definitiva do STF pela prescrição dos valores em discussão no TCU, verificar-se-á prejuízo financeiro e de tempo ao erário, que se debruçará desnecessariamente sobre matéria prejudicada. Assim, importante que essa questão seja devidamente sopesada e aclarada nos autos para que se assegure de que a decisão foi proferida levando-se em consideração todas as variáveis do caso. 
9. 	Com relação às questões técnicas, observa-se contradição na r. decisão proferida, tendo em vista que as razões da empresa foram afastadas ao argumento de que "há uma série de inadequações nos valores apresentados pela Andrade Gutierrez", e que "além das falhas acima indicadas, foram evidenciadas diversas outras, tais como adoção de percentual de juros no cálculo do custo dos equipamentos; baixa eficiência de equipamentos, de forma a onerar os custos; utilização de premissas, custos e composições que compuseram o orçamento do contrato para a construção da UTN Angra 3. Essas e outras falhas estão detalhadamente expostas no relatório que precede este voto". 
10. 	Como se verifica, a r. decisão deixa de acolher a defesa técnica da Construtora com base nas críticas feitas pela Unidade Técnica quanto ao orçamento referencial por ela apresentado. Contudo, a despeito de considera-lo em suas razões de decidir, de forma contraditória, a decisão embargada deixa de diligenciar para que a Unidade Técnica apresente o resultado de seu trabalho crítico, para que a condenação, ao final, se paute nesse resultado. Trata-se de contradição que precisa ser elucidada para que a condenação se dê na exata medida dos seus fundamentos e para que a Construtora tenha condições de exercer o devido contraditório e ampla defesa na fase recursal.
11. 	Muito embora alguns cálculos da empresa possam não ser acolhidos por esta Egrégia Corte, a apresentação dos cálculos finais, considerando os apontamentos feitos pela Unidade Técnica, é essencial para o escorreito julgamento do montante do suposto superfaturamento apontado. 
12. 	Por fim, a r. decisão foi omissa quanto ao pedido de prova pericial formulado na defesa, o qual visa comprovar a regularidade dos valores contratados, bem como prestigiar o princípio da verdade real; questão não tratada na decisão e que deve ser considerada e deferida até mesmo para se garantir a própria validade do processo."
É o relatório.

Daniel Santa Barbara Esteves (OAB/SP 276.376) e outros representando a Andrade Gutierrez Engenharia S/A; Guilherme Augusto Ferreira Fregapani (OAB/DF 34.406) e outros representando João Campos da Silva Júnior, Antônio Carlos Tavares Frederico, Roberto Cardoso de Andrade Travassos e Eletrobras Termonuclear S.A.; André Gomes Pereira (OAB/RJ 116.487) representando Othon Luiz Pinheiro da Silva; Mauro Porto (OAB/DF 12.878) e outros representando Luiz Antônio de Amorim Soares e Luiz Manuel Amaral Messias; Alex Luciano Valadares de Almeida (OAB/DF 40.996) e outros representando José Eduardo Brayner Costa Mattos.

Procurador Sérgio Ricardo Costa Caribé.

TOMADA DE CONTAS ESPECIAL. OBRAS DE CONSTRUÇÃO DO DEPÓSITO 3 E COMPLEMENTAÇÃO DAS OBRAS DO DEPÓSITO 2 DO CENTRO DE GERENCIAMENTO DE REJEITOS (CGR) DA CENTRAL NUCLEAR ALMIRANTE ÁLVARO ALBERTO (CNAAA). SOBREPREÇO NA ESTIMATIVA DE CUSTOS. SUPERFATURAMENTO NA EXECUÇÃO DO CONTRATO. CITAÇÕES. PRESCRIÇÃO DA PRETENSÃO PUNITIVA EM RELAÇÃO AOS AGENTES PÚBLICOS. DÉBITO. MULTA À EMPRESA CONTRATADA. EMBARGOS DE DECLARAÇÃO. ELEMENTOS APRESENTADOS INCAPAZES DE DEMONSTRAR OMISSÕES, CONTRADIÇÕES E OBSCURIDADES NO ACÓRDÃO EMBARGADO. REJEIÇÃO. CIÊNCIA.

TOMADA DE CONTAS ESPECIAL (TCE)

Secretaria de Fiscalização de Infraestrutura de Energia Elétrica (SeinfraElétrica).

Atendidos os requisitos de admissibilidade, estabelecidos nos arts. 32, inciso II, e 34 da Lei 8.443/1992, cabe conhecer dos embargos de declaração opostos por Andrade Gutierrez Engenharia S/A, Antônio Carlos Tavares Frederico, José Eduardo Brayner Costa Mattos, João Campos da Silva Júnior, Luiz Antônio de Amorim Soares, Luiz Manuel Amaral Messias e Othon Luiz Pinheiro da Silva contra o Acórdão 2018/2020-TCU-Plenário.
2.	A deliberação recorrida julgou as contas dos responsáveis irregulares e os condenou ao recolhimento de débito, em razão da ocorrência de superfaturamento no Contrato GAC.T/CT 8/2005, firmado entre a Eletrobras Termonuclear S.A. (Eletronuclear) e a Construtora Andrade Gutierrez Engenharia S/A.
3.	Nestes embargos, foram alegadas omissões, contradições e obscuridades.
4.	Primeiro, passo a tratar de questão preliminar suscitada pelos sete embargantes acerca da ocorrência da prescritibilidade da pretensão ressarcitória, baseada, sobretudo, no disposto na decisão do Supremo Tribunal Federal prolatada no âmbito do Recurso Extraordinário 636.886, de que "é prescritível a pretensão de ressarcimento ao erário fundada em decisão do Tribunal de Contas".
5.	Cabe ressaltar que os embargos de declaração devem se referir a contradições, omissões e obscuridades que integrem a própria decisão. Assim, eventual contradição quando de cotejo da deliberação com as de outros tribunais ou do próprio TCU não se presta à investigação nesse sentido.
6.	No tocante à omissão alegada, não a identifico. A questão referente à prescrição, em face do atual posicionamento do Supremo, foi arguida também nas alegações de defesa de parte dos responsáveis. Defendi, no voto condutor do acórdão recorrido, manter o posicionamento atual do Tribunal de não alterar o andamento dos processos referentes a ressarcimento ao erário por possível prescrição:
"16.	De toda forma, ainda que haja interpretação divergente da que ora defendo, é certo que a mencionada decisão do STF traz dúvidas acerca de seu alcance. Por essa razão, opto por adotar o posicionamento desta Casa que tem sido recorrente após a decisão da Suprema Corte, a exemplo do Acórdão 5236/2020-TCU-Primeira Câmara, relatado pelo ministro Benjamin Zymler: (...) "
7.	No âmbito do TCU, o tema da prescritibilidade encontra-se em discussão, em respeito à decisão da Suprema Corte; esta encontra-se em análise de embargos, com os quais se pretende esclarecer, entre outras elucidações, as condutas a serem adotadas nas diferentes fases dos processos no TCU. Desse modo, prevaleceu o entendimento corrente, o qual claramente expus no voto que conduziu ao acórdão embargado. Reanalisar o ponto neste recurso significa rediscussão de tese, o que não cabe nesta via recursal.
8.	A empresa Andrade Gutierrez indicou obscuridade no acórdão embargado, diante da decisão de se prosseguir com o processo em meio a ambiente de dúvidas perante a deliberação do Supremo. 
9.	Não se trata de obscuridade, mas de discordância da embargante, que entende a dúvida quanto ao alcance da decisão do STF como motivação para suspender o curso do processo. 
10.	No voto, me posicionei assertivamente sobre manter o entendimento pacificado no âmbito do TCU. Eventual mudança que possa ocorrer futuramente na jurisprudência deste Tribunal sobre a prescritibilidade depende do trânsito em julgado da deliberação da Suprema Corte. Somente após esse desfecho, este Tribunal terá elementos claros para aplicar diretamente nos processos sob sua tutela.
8.	Ainda sobre o tema da prescrição, os embargantes Luiz Antônio de Amorim Soares e Luiz Manuel Amaral Messias alegaram contradição diante da declaração de extinção da pretensão punitiva e a continuidade do julgamento do processo.
9.	Assinalei no voto o posicionamento sobre duas perspectivas distintas: imprescritibilidade da pretensão ressarcitória e prescrição da pretensão punitiva; mesclou-se, indevidamente, o conceito de pretensão punitiva com o de reparação. 
10.	A responsabilização dos agentes, nestes autos, decorreu da necessidade de reparação dos danos; a pretensão punitiva, sancionatória, é que se extinguiu. Tal reconhecimento não se estendeu à necessidade de reparação dos prejuízos. Os conceitos não se confundem. Trata-se de reconstituir os cofres públicos das parcelas subtraídas em função do superfaturamento e apenar os agentes que deram causa ao prejuízo. No presente caso, a prescrição reconhecida na deliberação trata da possibilidade de sancionar, não de reparar.
12.	Prossigo agora às demais questões aduzidas pelos embargantes.
José Eduardo Brayner Costa Mattos
13.	O recorrente argumentou omissão e contradição relacionadas à análise quanto ao BDI (Bonificações e Despesas Indiretas) , pois o TCU teria adotado critérios que, à época da contratação da obra, ainda não haviam sido definidos pelo Tribunal.
14.	Tal argumento foi amplamente discutido no relatório produzido pela SeinfraElétrica, parte integrante da deliberação recorrida, e destacado em meu voto nos seguintes temos:
"21.	É possível admitir que os conceitos e os parâmetros do Acórdão 2622/2013-TCU-Plenário datam de período posterior aos fatos examinados. Entretanto, os parâmetros jurisprudenciais do TCU eram numerosos no sentido consolidado pelo referido acórdão e, mais do que isso, representavam o que era adotado naquela época em obras do setor elétrico, razão por que apenas reproduzem paradigmas de mercado que deveriam ter sido considerados na orçamentação das obras."
15.	Na análise realizada pela unidade técnica, foi considerada a evolução histórica, com as mudanças ao longo do tempo, nos critérios adotados pelo TCU, e, ainda assim, foi possível concluir pela inadequação das estimativas registradas na contratação.
16.	Assim, não há contradição em reconhecer as mudanças que o Tribunal promoveu gradativamente. A questão primordial é que, mesmo contextualizadas tais mudanças e adequadas aos parâmetros que serviriam de comparação à época, restaram configuradas as falhas nas estimativas.
17.	O mesmo responsável arguiu existir contradição no entendimento exarado na deliberação e no de outros acórdãos desta Corte relacionados à semelhança de matéria.
18.	Repiso que não cabe arguição de contradição em face de outros julgados do Tribunal. Há de ser demonstrada eventual contradição intrínseca aos fundamentos da própria decisão atacada. Cada processo detém as próprias peculiaridades, que devem ser sopesadas em cada deliberação, de modo que novas ponderações podem resultar em nova interpretação, relacionadas às especificidades de cada processo discutido pelo Tribunal. Não cabe, no âmbito de embargos de declaração, retomar conclusões sob condições específicas de outros processos e trazê-las para estes autos, por configurar rediscussão de tese.
Luiz Antônio de Amorim Soares e Luiz Manuel Amaral Messias:
19.	Argumentaram que há contradição nos fundamentos que lhes atribuem responsabilização, pois não teriam contribuído diretamente para a ocorrência de sobrepreço ou superfaturamento, porquanto suas condutas estariam vinculadas às manifestações precedentes, nas quais não havia apontamentos referentes a irregularidades ou sobrepreço.
20.	Essa linha de defesa integrou fase anterior do processo e foi tratada no relatório que compõe a deliberação (parágrafos 270 a 282) , cujas análises e conclusões foram expressamente acolhidas em meu voto como fundamento para a decisão. Reproduzo trecho do relatório, para exemplificar a análise realizada:
"276. Em verdade, os agentes executaram atos em diversas fases do processo de contratação, atos esses que contribuíram para a concretização das irregularidades.
277. Observa-se, em primeiro lugar, a participação dos agentes em reuniões que definiram e aprovaram os critérios para o orçamento do empreendimento, como bem descreve o objetivo descrito no Relatório EOB.T-0108-04 (peça 107, p. 63) , assinado pelos dois agentes:
OBJETIVO
Estabelecer os critérios a serem adotados para composição dos preços unitários e quantidades que farão parte da Planilha do Edital referente a contratação dos serviços para Construção do Depósito Intermediário de Rejeitos Radioativos 3 e da Complementação Depósito intermediário de Rejeitos Radioativos 2 - Módulo 8 da CNAAA (Anexo 4) .
278. Posteriormente, o Sr. Luiz Manuel Amaral Messias aprovou a requisição de contratação dos serviços (peça 107, p. 56 a 59) , nos mesmos termos em que fora definido nas reuniões de que participou e com os critérios que aprovou naquelas circunstâncias.
279. Por último, o Sr. Luiz Antônio Soares homologou o resultado da licitação (peça 8, p. 17) , autorizou o processo licitatório (peça 107, p. 53) e assinou o Contrato GAC.T/CT 8/2005 (peça 1) , com base nos critérios definidos com sua participação e ratificação.
280. Como visto, os Srs. Luiz Antônio de Amorim Soares e Luiz Manuel Amaral Messias tiveram participação direta na definição dos critérios adotados no orçamento do empreendimento, lembrando que exerciam os cargos gerenciais de Diretor Técnico e de Superintendente de Gerenciamento, respectivamente, sendo responsáveis também pela supervisão dos trabalhos. Além disso, atuaram em importantes etapas seguintes, aquele apostando seu 'de acordo' na requisição de contratação dos serviços, e este propondo a autorização do processo licitatório pela Diretoria Executiva e assinando a contratação da Andrade Gutierrez.
281. Individualizando-se as condutas dos dois agentes, obtém-se que os critérios adotados para o orçamento dos quais tiveram participação contribuíram diretamente para a ocorrência do superfaturamento na contratação apurado pela unidade técnica, evidenciando o nexo de causalidade entre suas condutas e a irregularidade identificada.
282.	Considera-se que, pelo conhecimento técnico que possuem e pelo cargo que exerciam, os agentes tinham condições de avaliar a razoabilidade dos itens orçados que, acima dos preços referenciais e de mercado, resultaram no superfaturamento do Contrato GAC.T/CT 8/2005."
21.	Não há contradições nas arguições contidas no relatório e no voto, pois não se verifica qualquer oposição entre os posicionamentos: são, de fato, complementares. Demonstrou-se existir nexo entre as condutas dos agentes e as irregularidades verificadas, pois a competência do gestor não se coaduna com mero encaminhamento de decisões de outras unidades; não pode simplesmente corroborar atos precedentes sem ponderação quanto à devida fundamentação e razoabilidade.
22.	Vê-se que o recorrente discorda do entendimento prevalecente e visa a desconstituí-lo por meio de nova interpretação, o que não cabe em embargos de declaração.
Othon Luiz Pinheiro da Silva
23.	O embargante alegou que: i) a responsabilidade nestes autos adveio de sua condenação em ação penal ainda sem trânsito em julgado; ii) não teria responsabilidade em relação às falhas no processo, por ocupar função de gestor superior da entidade e não ter como garantir a regularidade de todos os atos.
24.	Essas alegações foram diretamente enfrentadas no relatório que compôs a deliberação, nos parágrafos 296 a 304, do qual extraio os seguintes trechos mais diretamente relacionados:
"296. O Sr. Othon Luiz Pinheiro da Silva atuou no processo de contratação dos depósitos da CGR em duas circunstâncias: na homologação do resultado da concorrência pública GAC.T/CN-002/05 e na assinatura do Contrato GAC.T/CT-8/2005, no qual reside o superfaturamento apontado pela unidade técnica.
297. Muito embora o agente alegue a inexistência de ilegalidade perceptível para que não homologasse a licitação e assinasse o referido contrato e que não pode ser responsabilizado somente pelo fato de estar sendo processado criminalmente por supostas irregularidades em contratos que envolvem a empresa Andrade Gutierrez, alguns esclarecimentos merecem ser feitos.
 (...) 
302. Inobstante as questões judiciais - que também não podem deixar de ser consideradas, como bem frisou o Ministro Bruno Dantas, relator do Acórdão 874/2018-TCU-Plenário - o Sr. Othon Luiz foi o agente responsável pela assinatura do Contrato GAC.T/CT-8/2005 com a empresa Andrade Gutierrez, com proposta significativamente acima da estimativa de custos disponível no edital de concorrência GAC.T/CN- 002/05. De plano, portanto, seria razoável que o Sr. Othon Luiz não tivesse executado tal ação sem que restasse esclarecida, de maneira satisfatória, a motivação para a contratação de tal valor. 
303. Diante disso, não há como afastar a responsabilidade do Sr. Othon Luiz pelas irregularidades apontadas nesta TCE, as quais se materializaram após a homologação do resultado da licitação (peça 8, p. 17) e a assinatura do contrato (peça 1) , condutas por ele praticadas."
25.	É possível observar que o recorrente busca novo entendimento para questão já debatida nos fundamentos da decisão, o que não cabe nesta via de recurso.
João Campos Júnior e Antônio Carlos Tavares Frederico
26.	Os embargantes alegaram omissão no acórdão recorrido, tendo em vista que importante documento, inserido à peça 47 destes autos, não teria sido objeto de análise.
27.	De fato, não há referência direta, no texto da deliberação embargada, ao referido documento, mas sobre este houve extensa análise realizada pela unidade técnica e reproduzida no relatório que precedeu o Acórdão 287/2017-TCU-Plenário (peça 63) , deliberação proferida no âmbito destes autos.
28.	No exame realizado à época, o documento foi apresentado pela Eletronuclear. A unidade técnica procedeu a minuciosa análise e refutou a aplicabilidade do estudo apresentado ao caso objeto dos autos, por ter adotado premissas distintas das consideradas pelo Tribunal.
29.	A deliberação objeto do Acórdão 287/2017-TCU-Plenário foi proferida após análise dos elementos até então acostados aos autos e, por não terem sido eximidas as falhas detectadas, concluiu pela citação dos responsáveis. O fato de não ter havido menção expressa no acórdão recorrido não invalida a análise já realizada, e não torna a decisão do Tribunal omissa. Não é necessário que se passe a nova reanálise a cada vez que ocorrer sua reapresentação, sendo que os argumentos já haviam sido rejeitados anteriormente.
30.	Reproduzo a seguir dois dos parágrafos nos quais a questão foi tratada no acórdão mencionado:
"52. Nessa oportunidade, a Eletronuclear buscou realizar uma exposição detalhada de motivos acerca da obra contratada, aproveitando também para discutir o desenrolar do processo de auditoria (TC Processo 008.967/2007-2) . Como maneira de formalizar o que fora discutido, a estatal apresentou, portanto, novo memorial com novos esclarecimentos técnicos referentes às hipóteses de elaboração dos orçamentos (buscando validar os preços praticados) . Além disso, foram trazidos aos autos os memoriais e nota técnica elaborados pela Fundação Instituto de Pesquisas Econômicas - FIPE (já apresentados anteriormente no processo que originou a presente TCE; TC Processo 008.967/2007-2) , visando referendar os preços orçados e praticados no contrato GAC.T/CT 8/2005.
 (...) 
"268. Com isso, refutou-se a aplicabilidade do estudo realizado pela Fundação Instituto de Pesquisas Econômicas (FIPE) - contratado pela Eletronuclear, apresentado no âmbito do TC Processo 008.967/2007-2 e reforçado por nota técnica elaborada pela própria FIPE (peça 47, arquivo "2014 09 - FIPE - Relatório final") -, o qual adotou premissas distintas das utilizadas na presente análise, conduzindo, por conseguinte, a resultados distintos."
31.	Cabe ainda relembrar que a matéria relacionada ao superfaturamento foi detalhadamente apresentada no relatório que precedeu o acórdão recorrido, no qual, em seus capítulos II e III, estão explicitadas as premissas adotadas, demonstrando cada elemento que compôs o débito.
32.	Outra questão arguida pelos recorrentes diz respeito à atuação do Ministério Público junto ao TCU. Segundo defendem, o Parquet não foi ouvido nos termos do art. 62, III, do Regimento Interno do TCU, porque, após sua manifestação, os autos retornaram à unidade instrutiva e deveriam ter retornado para audição da Procuradoria.
33.	Esclareço que, em seu pronunciamento à peça 171, p. 1, o eminente procurador manifestou-se expressamente sobre o mérito da TCE e sobre as questões preliminares discutidas no relatório produzido pela unidade instrutiva:
"5. De minha parte, concordo com a SeinfraElétrica quanto ao mérito destas contas. Não obstante, considero necessários ajustes na responsabilização de alguns dos gestores pelo débito, conforme passo a expor.
6. No que tange às questões preliminares suscitadas nas alegações de defesa, penso que foram adequadamente analisadas pela unidade técnica."
34.	O retorno ao Parquet deveria ocorrer apenas caso "não acolhidas as medidas preliminares propostas, solicita o retorno da TCE a este gabinete para a pronta manifestação regimental". 
35.	Ocorre que acolhi integralmente as recomendações e restituí os autos à unidade para que adotasse as correções acerca da responsabilização e do valor do débito então indicadas.
36.	Desse modo, ante a presença de manifestação expressa do MPTCU, não há lacuna regimental a ser sanada.
37.	Fiz constar em meu voto as medidas então recomendadas pelo Parquet, que se desenvolveram nos exatos termos sugeridos. 
38.	Portanto, não prosperam as omissões alegadas.
Andrade Gutierrez Engenharia S/A
39.	A empresa embargante arguiu contradição, por entender que a unidade técnica deveria ter sido diligenciada com vistas a apresentar o resultado de seu trabalho crítico, para, assim, dar à construtora condições de exercer sua defesa, na exata medida de seus fundamentos.
40.	Primeiro, é importante esclarecer que a instrução produzida pela unidade técnica contempla a análise de cada um dos pontos em relação aos quais a empresa foi chamada a se pronunciar e representa o resultado crítico do trabalho. Não há novas responsabilidades atribuídas aos responsáveis no relatório que precedeu o voto do acórdão embargado. Portanto, não existe contradição ou omissão, uma vez que houve oportunidade de defesa para cada uma das responsabilidades imputadas à embargante. Não é razoável, tampouco previsto nas regras que norteiam a atuação deste Tribunal, submeter cada uma das avaliações realizadas pela unidade técnica a novo pronunciamento dos responsáveis.
41.	Ademais, todos os responsáveis poderão ainda recorrer da decisão, pela via do recurso de reconsideração; não há, portanto, qualquer prejuízo ao seu direito de intentar modificações à decisão.
42.	Alegou, ainda, ter ocorrido omissão quanto ao pedido de prova pericial formulado na defesa. Sobre esse ponto, não há que se falar em pronunciamento do TCU sobre a matéria. Cabe ao responsável decidir, por ele mesmo, que provas ou perícias trará aos autos. Se entender que elementos poderão trazer proveito à sua defesa, tem direito assegurado de apresentá-los, nos termos do art. 162 do Regimento Interno; não há necessidade de decisão desta Corte a respeito.
43.	Nesse mesmo sentido há diversos julgados. A seguir reproduzo, dada a pertinência, trecho do voto que fundamentou o Acórdão 4843/2017-TCU-Primeira Câmara, relatado pelo ministro José Múcio:
"12.A jurisprudência desta Corte é sólida quanto ao entendimento de que não compete ao TCU determinar, a pedido do responsável, a realização de perícia, uma vez que constitui obrigação da parte apresentar os elementos que entender necessários para a sua defesa. Os recorrentes alegaram que não requereram que o TCU produzisse qualquer prova, mas sim que se admitisse a produção da prova requerida e justificada, o que restou entendido de forma equivocada e lesiva à defesa dos recorrentes. No entanto, também quanto a essa tese, resta pacificado que a produção de prova pericial, por ser de competência do responsável, prescinde de prévia autorização do TCU (Acórdão 5374/2016-TCU-Segunda Câmara, Relator Ministro Vital do Rêgo, Acórdão 2262/2015-TCU-Plenário, Relator Ministro Benjamin Zymler, Acórdão 473/2015-TCU-Plenário, Relator Ministro Walton Alencar Rodrigues, dentre outros) ."
44.	Concluo, portanto, não haver obscuridade, contradição e omissão apontadas pela construtora.
45.	Em resumo e desfecho, e após o exame das razões apresentadas pelos embargantes, não vislumbrei as omissões, contradições e obscuridades alegadas no Acórdão 2018/2020-TCU-Plenário, razão pelo qual os embargos devem ser rejeitados e os exatos termos da deliberação, mantidos.
	Ante o exposto, VOTO por que este Colegiado aprove a minuta de acórdão que submeto à sua deliberação.
TCU, Sala das Sessões Ministro Luciano Brandão Alves de Souza, em 7 de outubro de 2020.
ANA ARRAES 
Relatora